臺灣高等法院臺中分院刑事判決　100年度上訴字第566、568號
上　訴　人
即　被　告　李長榮
選任辯護人　劉鴻基　律師（法律扶助）
上　訴　人
即　被　告　劉俊山
選任辯護人　李進建　律師（法律扶助）
上列上訴人等因強盜等案件，不服臺灣臺中地方法院99年度訴字
第680、967號中華民國100年1月12日第一審判決（起訴案號：臺
灣臺中地方法院檢察署99年度偵字第1773號、第3997號；移送併
案：98年度偵字第28288號；追加起訴案號：99年度偵字第6234
號），本院判決如下：
    主    文
上訴駁回。
    事    實
一、劉俊山前因違反肅清煙毒條例、藥事法及竊盜等案件，經臺
    灣高等法院臺南分院分別判處有期徒刑3年、1年2月、1年4
    月，復經臺灣高等法院臺南分院裁定應執行有期徒刑5年確
    定，又因違反麻醉藥品管理條例、竊盜、肅清煙毒條例等案
    件，經原審及本院分別判處有期徒刑4月、4月、2年後，再
    經本院裁定應執行有期徒刑2年6月確定，前開6罪送監接續
    執行，於民國84年縮短刑期假釋出監，再因違反麻醉藥品管
    理條例案件，經原審以85年度訴字第1295號判決判處有期徒
    刑8月確定，又因違反麻醉藥品管理條例案件，經本院以87
    年度上訴字第1105號判決判處有期徒刑5年2月，上訴後，經
    最高法院駁回上訴確定，並於與其所違反麻醉藥品管理條例
    所處有期徒刑5月及所犯偽造文書罪所處有期徒刑3月，經本
    院以88年度聲字第98號裁定應執行有期徒刑5年6月確定，前
    開假釋並遭撤銷，送監接續執行刑期8月、5年6月及殘刑3年
    10月又3日，於91年1月16日縮短刑期假釋出監，後因撤銷假
    釋，於96年1月22日送監執行殘刑，復因適用中華民國96年
    罪犯減刑條例，所犯偽造文書、違反麻醉藥品管理條例、藥
    事法、肅清煙毒條例及竊盜等案件，經裁定減刑後，所犯偽
    造文書罪（所處有期徒刑3月減為有期徒刑1月又15日）、違
    反麻醉藥品管理條例（施用安非他命所處有期徒刑5月減為
    有期徒刑2月又15日）、違反麻醉藥品管理條例（所處有期
    徒刑5年2月不得減刑）部分，應執行有期徒刑5年4月，所犯
    竊盜罪（所處有期徒刑1年4月減為有期徒刑8月、違反藥事
    法（所處有期徒刑1年2月減為有期徒刑7月）、肅清煙毒條
    例（所處有期徒刑3年減為有期徒刑1年6月）部分，應執行
    有期徒刑2年5月，及違反麻醉藥品管理條例案件（施用安非
    他命所處有期徒刑8月減為有期徒刑4月），於97年5月23日
    期滿執行完畢。李長榮前因麻醉藥品管理條例、竊盜、殺人
    未遂、槍砲彈藥刀械管制條例等案件，分別經法院判處有期
    徒刑5月、3月、7年、8月、1年，合併定應執行刑為有期徒
    刑8年8月確定，嗣於民國91年5月3日假釋付保護管束，復因
    假釋期間更犯竊盜罪，經法院判處有期徒刑1年確定，並撤
    銷上開假釋，合併執行上開殘刑，再依中華民國九十六年罪
    犯減刑條例裁定減刑後，甫於96年12月3日易科罰金執行完
    畢；又因毒品危害防制條例案件，經法院判處有期徒刑4月
    、6月，定應執行刑為有期徒刑9月，於98年6月17日執行完
    畢。
二、劉俊山仍不知悔改，於97年6、7月間，在臺中市○○區○○
    路2號之住所，受陳正二（已於98年7月22日死亡）之委託，
    代為保管具有殺傷力之改造手槍4支（槍枝管制編號分別為0
    000000000、0000000000、0000000000、0000000000）、制
    式子彈16顆、非制式子彈5顆及制式霰彈1顆後，即基於寄藏
    前開具殺傷力之改造手槍及子彈之犯意，將上開具殺傷力之
    改造手槍中之3支（槍枝管制編號分別為0000000000、00000
    00000、0000000000）及具殺傷力之非制式子彈5顆及具殺傷
    力之制式霰彈1顆藏放在家中而非法持有之，將另1支具殺傷
    力改造手槍（槍枝管制編號0000000000）藏放在臺中市○○
    區○○路1號廢棄之空屋內而非法持有之，而具殺傷力之制
    式子彈16顆則隨身攜帶，而非法持有之。嗣於98年11月26日
    15時，為警在臺中市○○路○段138巷15號執行搜索時，當
    場在不知情之蔡明車所使用車牌號碼BS-3627號自小客車上
    查獲劉俊山持有具殺傷力之制式子彈16顆；另於99年1月11
    日劉俊山攜帶具殺傷力之改造手槍中之3支（槍枝管制編號
    分別為0000000000、0000000000、0000000000）及具殺傷力
    之非制式子彈5顆及具殺傷力之制式霰彈1顆前往下列地點強
    盜朱晉昌財物時，為警當場查獲；另劉俊山於99年2月4日帶
    同警方前往臺中市○○區○○路1號廢棄之空屋內，扣得上
    開寄藏之具殺傷力之改造手槍1支（含彈匣1個，槍枝管制編
    號分別為000000000），始查悉上情。
三、李長榮前因結識在建國市場從事早市之魚販朱晉昌的小舅子
    林勝吉，而知悉朱晉昌於每日3、4時許，會攜帶早市販魚所
    需現金自家中駕車前往臺中市○○○路與樂業路口停放，再
    換乘前一日已停放在該處之機車前往市場營業，認有機可趁
    而與劉俊山共同基於意圖為自己不法所有之犯意聯絡，於99
    年1月11日凌晨3時許，由李長榮駕駛前於99年1月4日租賃之
    車牌號碼1629-TZ號自小客車附載攜帶上開寄藏具殺傷力、
    可供兇器使用之改造手槍及子彈的劉俊山，前往臺中市○○
    ○路與樂業路口等待朱晉昌行經時動手強盜財物，於同日4
    時10分許，朱晉昌循例駕車至上開地點停放，劉俊山於李長
    榮指認確定來人係朱晉昌後，即持客觀上具有危險性，足資
    為兇器使用之改造手槍1支及子彈4顆（含彈匣1個）下車，
    並由李長榮駕駛之自小客車旁，自後接近朱晉昌，而於朱晉
    昌開啟機車大鎖後，以槍枝斜指向朱晉昌，喝令交出手上之
    皮包，至使朱晉昌不能抗拒，劉俊山於朱晉昌猶豫是否交出
    皮包，再持瓦斯噴霧罐欲噴向朱晉昌，朱晉昌認劉俊山所持
    手槍可能故障，而以手上之機車大鎖揮向劉俊山，並與劉俊
    山發生扭打，劉俊山見狀趁隙逃逸始未得逞，而原在車上把
    風之李長榮見事跡敗露即下車欲逃離現場，適有路人駕車行
    經該處，朱晉昌請路人代為報警並攔阻李長榮逃逸，經李長
    榮向朱晉昌告以與劉俊山不認識，僅在車上睡覺未與之共謀
    ，且有前案在身為免遭警誤會，央求朱晉昌讓其先行離去，
    惟李長榮因聞警笛聲響於未獲朱晉昌允諾前即趁機逃離現場
    ，經警據報抵達現場扣得劉俊山逃逸時遺留在地上之改造手
    槍1支（含彈匣1個）、子彈4顆、瓦斯噴霧劑1罐等物，並在
    李長榮所駕駛之車牌號碼1629-TZ號自小客車上扣得改造手
    槍2支、子彈8顆、霰彈槍子彈1顆等物，循線查悉上情。
二、案經臺中市警察局第三分局報告臺灣臺中地方法院檢察署檢
    察官偵查起訴。
    理    由
一、證據能力部分：
  (一)被告劉俊山部分：
  (1)按被告以外之人於審判外之言詞或書面陳述，除法律有規定
    者外，不得作為證據，刑事訴訟法第159條第1項定有明文。
    本件告訴人朱晉昌於警詢中之陳述，係為審判外之陳述，且
    告訴人朱晉昌係以告訴人身分接受詢問，有使被告等受刑事
    處罰之虞，無較為可信之特別情況，又無其他法定得為證據
    之例外事由，揆諸前揭說明，本件告訴人朱晉昌於警詢中之
    陳述不得為證據。
  (2)次按被告以外之人於偵查中向檢察官所為之陳述，除顯有不
    可信之情況者外，得為證據，刑事訴訟法第159條之1第2項
    定有明文。告訴人朱晉昌於偵查中向檢察官所為之陳述，經
    檢察官命具結以證人身分據實陳述，已有偽證罪處罰足供擔
    保，且無顯不可信之情況，復經被告劉俊山及指定辯護人於
    原審準備程序中表明同意作為證據，揆諸前揭說明，自有證
    據能力。
  (3)末按被告以外之人於審判外之言詞或書面陳述，除法律有規
    定者外，不得作為證據，刑事訴訟法第159條第1項定有明文
    ；同法第159條之5規定被告以外之人，於審判外之陳述，雖
    不符前四條（指第159條之1至第159條之4）之規定，而經當
    事人於審判程序同意作為證據，法院審酌該言詞陳述或書面
    陳述作成時之情況，認為適當者亦得為證據。而所謂「審酌
    該陳述作成時之情況，認為適當」者，係指依各該審判外供
    述證據製作當時之過程、內容、功能等情況，是否具備合法
    可信之適當性保障，加以綜合判斷而言（詳最高法院94年度
    台上字第3277號判決意旨、第5830號判決意旨）。本判決其
    他下列所引用之各該證據，就證據能力部分，檢察官、被告
    劉俊山及辯護人迄本院言詞辯論終結前均無異議，且本院審
    酌該證據作成之情況，並無違法取證或陳述人非基於自由意
    願所為陳述之瑕疵，認為均適於為本案認定事實之依據，依
    刑事訴訟法第159條之5之規定，均有證據能力，合先敘明。
  (二)被告李長榮部分：
  (1)按「被告以外之人於檢察事務官、司法警察官或司法警察調
    查中所為之陳述，與審判中不符時，其先前之陳述具有較可
    信之特別情況，且為證明犯罪事實存否所必要者，得為證據
    。」刑事訴訟法第159條之2定有明文。經查，本件共同被告
    劉俊山於警詢中均坦承前揭犯罪事實，惟嗣於檢察官訊問時
    及原審審理時，否認有何強盜犯行，並證稱共同被告李長榮
    對強盜犯行不知情云云，是被告劉俊山於警詢中之陳述，與
    原審審理時之供述已有不符。顯見被告劉俊山於審理時之供
    述係因畏懼刑罰制裁之嚴厲及為迴護共同被告李長榮，始改
    口翻異前於警詢中之供述。則被告劉俊山於警詢中所為之陳
    述，較諸審理時之供述，自具有較可信之特別情況，且被告
    劉俊山於警詢中之供述為證明被告李長榮犯罪事實存否所必
    要，依據上開法律規定，就被告李長榮而言，自得為本案證
    據，被告李長榮及其辯護人就此部分所為之異議，為無理由
    。
  (2)次按大法官釋字第582號解釋雖謂：「最高法院31年上字第2
    423號及46年台上字第419號判例所稱共同被告不利於己之陳
    述得採為其他共同被告犯罪（事實認定）之證據一節，對其
    他共同被告案件之審判而言，未使該共同被告立於證人之地
    位而為陳述，逕以其依共同被告身份所為陳述採為不利於其
    他共同被告之證據，乃否定共同被告於其他共同被告案件之
    證人適格，排除人證之法定調查程式，與當時有效施行中之
    中華民國24年1月1日修正公佈之刑事訴訟法第273條規定牴
    觸，並已不當剝奪其他共同被告對該實具證人適格之共同被
    告詰問之權利」，但此段大法官解釋文之意旨，在於保障被
    告在刑事訴訟程式中之反對詰問權，並非謂共同被告在偵查
    中之供述無證據能力。又刑事訴訟法第158條之3固規定：「
    證人、鑑定人依法應具結而未具結者，其證言或鑑定意見，
    不得作為證據」，惟被告以被告之身份，於偵查中經檢警訊
    問或詢問所製作之筆錄，因其既係以被告之身份受訊，該次
    筆錄即無由被告具結之可能，此由前述刑事訴訟法第158條
    之3係規定「證人、鑑定人依法應具結而未具結者」，即可
    得知。至共同被告之供述於審判中是否可以引為其他共同被
    告之證據一節，因共同被告對另一共同被告而言，係「被告
    以外之人」，仍有刑事訴訟法第159條以下傳聞法則之適用
    ，但其前提在法院應該依前述大法官釋字第582號解釋所提
    示之意旨，亦即保障被告之反對詰問權。因此，當法院已經
    依當事人之聲請，傳喚共同被告為證人，踐行前述大法官解
    釋之意旨，則法院在保障被告之反對詰問權之後，上開共同
    被告在偵查中之供述，即依刑事訴訟法第159條之1第2項：
    「被告以外之人於偵查中向檢察官所為之陳述，除顯有不可
    信之情況者外，得為證據」之規定，取得證據能力。亦即刑
    事訴訟法第159條之1第2項所定得為證據之被告以外之人於
    偵查中向檢察官所為之陳述，包括共同被告非以證人身分於
    偵查中向檢察官所為之陳述，係有關證據能力之規定，無關
    乎證據之證明力。故共同被告在被告本人之案件調查中，如
    已轉換為證人，依法具結陳述，並賦予被告對該共同被告所
    為之陳述為詰問之機會者，該以共同被告身分所為之陳述，
    法院即非不得與其以證人身分所為之陳述，綜合該被告以外
    之人全部供述證據，斟酌案內其他調查之證據資料，本於經
    驗法則及論理法則，作合理之比較而為取捨、判斷，此乃實
    質證據價值之自由判斷問題；非謂於被告本人案件中，僅能
    採取共同被告以證人身分所為之陳述作為判斷之依據，該非
    以證人身分之共同被告所為之陳述，即為無證據能力之證據
    ，而應予排除不用（96年度台上字第1677號判決參照）。查
    本件共同被告劉俊山於檢察官偵訊時偵查筆錄，被告劉俊山
    未曾指摘有何非出於任意性之情形，並無「顯有不可信之情
    形」存在，且共同被告劉俊山於原審審理時，經被告李長榮
    及其辯護人對被告劉俊山以證人身分實施詰問，可見對於被
    告李長榮之反對詰問權已予充分保障，故應認上開共同被告
    劉俊山之偵訊筆錄均有證據能力，被告及辯護人就此部分所
    為之異議，應無理由。
  (3)再按被告以外之人於偵查中向檢察官所為之陳述，除顯有不
    可信之情況者外，得為證據，刑事訴訟法第159條之1第2項
    定有明文。告訴人朱晉昌於偵查中向檢察官所為之陳述，經
    檢察官命具結以證人身分據實陳述，已有偽證罪處罰足供擔
    保，且無顯不可信之情況，復經被告劉俊山及指定辯護人於
    本院準備程序中表明同意作為證據，揆諸前揭說明，自有證
    據能力。
  (4)末按被告以外之人於審判外之言詞或書面陳述，除法律有規
    定者外，不得作為證據，刑事訴訟法第159條第1項定有明文
    ；同法第159條之5規定被告以外之人，於審判外之陳述，雖
    不符前四條（指第159條之1至第159條之4）之規定，而經當
    事人於審判程序同意作為證據，法院審酌該言詞陳述或書面
    陳述作成時之情況，認為適當者亦得為證據。而所謂「審酌
    該陳述作成時之情況，認為適當」者，係指依各該審判外供
    述證據製作當時之過程、內容、功能等情況，是否具備合法
    可信之適當性保障，加以綜合判斷而言（詳最高法院94年度
    台上字第3277號判決意旨、第5830號判決意旨）。本判決其
    他下列所引用之各該證據，就證據能力部分，檢察官、被告
    劉俊山及指定辯護人迄本院言詞辯論終結前均無異議，且本
    院審酌該證據作成之情況，並無違法取證或陳述人非基於自
    由意願所為陳述之瑕疵，認為均適於為本案認定事實之依據
    ，依刑事訴訟法第159條之5之規定，均有證據能力。
二、被告劉俊山寄藏具殺傷力之改造手槍及子彈部分：
  (一)訊據被告劉俊山對上開寄藏具殺傷力之改造手槍及子彈之事
    實，於警詢、偵查、原審及本院審理時均坦承不諱，並有扣
    案具殺當力之改造手槍及子彈可資佐證，參酌卷附內政部警
    政署刑事警察局99年2月5日刑鑑字第0990009137號鑑定書、
    99年3月10日刑鑑字第0990031638號函、99年1月7日刑鑑字
    第0980172035號鑑驗書、99年10月27日刑鑑字第0990145039
    號函所示：I扣案改造手槍1枝（槍枝管制編號0000000000
    ），認係改造手槍，由仿BERRTTA廠M9型半自動手槍製造之
    槍枝，換裝土造金屬槍管而成，經檢視，欠缺金屬保險鈕，
    惟不影響擊發功能，可供擊發適用子彈使用，認具殺傷力；
    II改造手槍l枝（槍枝管制編號0000000000），認係改造手
    槍，由仿VALTRO廠85 COMBAT型半自動手槍製造之槍枝，換
    裝土造金屬槍管而成擊發功能正常，可供擊發適用子彈使用
    ，認具殺傷力；III改造手槍1枝（槍枝管制編號0000000000
    ），認係改造手槍，由仿WALTHER廠PPK/S型半自動手槍製造
    之槍枝，換裝土造金屬槍管而成，擊發功能正常，可供擊發
    適用子彈使用，認具殺傷力；Ⅳ改造手槍1枝（槍枝管制編
    號0000000000），認係改造手槍，由仿仿BERRTTA廠M9型半
    自動手槍製造之槍枝，車通金屬槍管內阻鐵而成，雖固定抓
    子鉤螺斯無法鎖合至定位，惟不影響槍枝之擊發功能，仍可
    供擊發適用子彈使用，認具殺傷力；Ⅴ非制式子彈5顆，認
    均係非制式子彈，由金屬彈殼組合金彈頭而成，可擊發，認
    具殺傷力；Ⅵ霰彈l顆，認係口徑12GAUGE制式霰彈，經試射
    ，可擊發，認具殺傷力；Ⅶ制式子彈16顆認均係口徑9mm制
    式子彈（其中9顆彈頭具研磨痕跡），採樣5顆試射，可擊發
    ，認均具殺傷力等情，被告劉俊山此部分自白與事實相符，
    應堪採信，事證明確，被告劉俊山此部分犯行應堪認定。
三、被告李長榮、劉俊山共同加重強盜未遂部分：
  (一)訊據被告劉俊山坦承於上開時間攜帶上開具殺傷力之手槍及
    子彈，由被告李長榮駕車載往上開地點等候告訴人朱晉昌，
    及於告訴人朱晉昌抵達時持槍指向告訴人朱晉昌，嗣與告訴
    人朱晉昌發生扭打後逃離現場之事實，惟矢口否認有何強盜
    犯行，辯稱：伊因受綽號「阿明」之託，前往教訓與「阿明
    」有糾紛之朱晉昌，但「阿明」僅提供朱晉昌係在市場賣肉
    、出入地點、時間及駕駛不詳廠牌與車牌之汽車至市場換騎
    紅色機車，未說明朱晉昌長相及如何教訓朱晉昌。伊僅告訴
    被告李長榮駕車載伊找朋友，並未說明事由及地點，沿途由
    伊指示行車方向，抵達後，伊下車等待朱晉昌，李長榮則留
    在車上，於朱晉昌抵達後伊持槍指向朱晉昌，尚未與朱晉昌
    交談時，亦未叫朱晉昌將其所有之皮包交出來，即遭朱晉昌
    持機車大鎖毆打頭部，伊因而頭暈昏倒，甦醒後發現被壓倒
    在地，伊掙脫後而逃離現場，伊根本未有強盜未遂之犯行云
    云。被告李長榮坦承駕駛自用小客車附載被告劉俊山前往上
    開案發地點之事實，惟矢口否認共犯加重強盜罪，辯稱：伊
    與與告訴人朱晉昌僅一面之緣，既不知告訴人之生活作息，
    亦不知劉俊山要找的人就是告訴人。伊開車載劉俊山到達案
    發地點後，即在車上睡覺，迄聽聞告訴人呼喊，始驚醒下車
    探究，伊離去現場純粹是害怕惹禍上身，絕非畏罪潛逃。伊
    無意圖為自己不法所有之意圖，否則何以會使用自己名義所
    租賃汽車，當作案的工具，陷自己於不義，且倘伊真有意為
    強盜行為，在被告劉俊山遭告訴人壓制時，即可驅車離去，
    惟被告並未如此做，反停留在現場，更提出證件供他人查驗
    ，顯見被告並無強盜之犯意云云。
  (二)本院查：
  1.告訴人朱晉昌於原審99年5月4日審理時，以證人身分就強盜
    案發過程證稱：「我是做早市的，我在賣魚，我的機車停在
    復興東路的鐵路旁，那裡有一個圍牆，我開車去那邊換機車
    ，當我車子停好下來要換機車時，因為我車與機車中間有約
    三、四輛車的距離，我要走到我的機車去開鎖時，面向我機
    車的右手邊約兩輛車的距離，被告劉（俊山）就從車子的縫
    隙中出來，被告劉（俊山）拿著槍指著我說要皮包，當時被
    告劉（俊山）拿槍指著我時，被告劉（俊山）並沒有將槍直
    接指著我的身體，所以應該不是很壞，應該只是要錢而已，
    當我猶豫是否要給被告劉（俊山）時，因為我一直想拖時間
    ，我車子停的地方也有我建國市場的二位同仁的車停在那邊
    ，人都還沒有到，我也認識那二位同仁，我想拖等那二位同
    仁到，被告劉（俊山）就不會搶我，沒想到當我在猶豫時，
    被告劉（俊山）就從包包裡拿出一罐噴霧要噴我，我就想說
    被告劉（俊山）那支槍應該有問題，所以我就用大鎖從被告
    劉（俊山）的頭敲下去，就跟被告劉（俊山）扭打起來，當
    我跟被告劉（俊山）扭打，被告劉被我壓在地上，剛好有一
    對情侶或夫妻的路人經過，我攔下他們請他們報案，過不久
    ，我已經沒有體力，被告劉（俊山）就掙脫逃跑，在旁邊有
    一輛車要倒退，我那時還不知道駕駛是被告李（長榮），我
    就跟報案的路人說不能讓他離開，幫我攔下，被告李（長榮
    ）就下車，被告李（長榮）跟我說他認識我小舅子，要我放
    他走，我心想你既然認識我小舅子為何要搶我，有事等警察
    來了再跟警察講，就在我跟被告李（長榮）談話時，遠遠的
    警車就開來了，被告李（長榮）看到警車就趁機跑走」「我
    和那二位同仁每天都約早上四點會到，相隔不到十分鐘，平
    日不一定我先到，有時那二位同仁先到。因為案發當日我停
    好車之後沒有看到他們的車，心想他們應該待一會兒會到」
    「（問：你們大概每天四點左右到，這樣的日子你們案發前
    過了多久？）答：約十年了，那二位賣魚的同仁亦同」「（
    問：你這十年來在建國市場是否都在賣魚？）答：是，沒有
    賣過肉」「被告李（長榮）認識我，因為我在建國市場賣魚
    ，要記得人太多，沒有什麼印象，我小舅子有在建國市場幫
    我工作，被告李（長榮）有來建國市場找過我小舅子，所以
    被告李（長榮）認識我，但我對被告李（長榮）沒有什麼印
    象」「我跟林勝吉沒有什麼聯絡，我只知道他有吸毒，在監
    所進進出出，我會雇用他，是因為可以就近看顧他，不要讓
    他再誤入歧途」「（問：林勝吉是否知道你平時的作息？）
    答：知道，因為他幫我工作過，所以他知道，且也知道我車
    子停在哪裡」「（問：你早上車子停在復興東路鐵路旁的圍
    牆，你是否會帶錢？）答：會，錢用小皮包裝著，錢放皮包
    裡，皮包我都夾在腋下」「只有幾千元，但裡面有放更重要
    的支票、收據」「（問：你小舅子是否知道你平常會帶那個
    小皮包？）答：知道」「當時天色比較暗，天還沒亮，當時
    我彎下腰開鎖，我是用餘光看到被告劉（俊山）從車子的縫
    隙中出來，我從汽車下來時，都會注意看四周有沒有人，當
    時沒有人，等到我在開鎖時，被告劉（俊山）竟然就從車子
    的縫隙中出來，我也嚇一跳，被告劉（俊山）是從被告李（
    長榮）所開的車子旁邊出來的」「（問：既然你沒有親眼看
    到被告劉（俊山）是從被告李（長榮）的車出來，你為何會
    想要去攔被告李（長榮）的車子？）答：當時是憑著我的直
    覺去做，認為被告劉（俊山）是從被告李（長榮）的車子旁
    邊出來，我覺得不會那麼剛好，且被告劉（俊山）一跑走，
    被告李（長榮）也跟著要開車走，不可能會那麼恰巧」「扭
    打一陣子剛好一部車從旁邊過來，我揮手請他們停下來幫我
    報案，當時我有喊搶劫，聲音大聲，如果我沒有大聲喊搶劫
    ，請他們幫我報案，他們不會停下來幫我」「被告李（長榮
    ）當時在倒車，二位路人幫我報案時，我的另外二位同仁也
    過來，我告訴那二位同仁幫我攔住被告李（長榮）的車，不
    可以讓車內的人跑掉，我和我的同仁攔住被告李的車後，被
    告李（長榮）才下車」「我有跟被告李（長榮）說你不能走
    」「（問：你有質疑被告李（長榮）是被告劉（俊山）的同
    夥？）答：我的直覺是，但我只叫被告李（長榮）不能走，
    要等警察來，他就說他與被告劉（俊山）的這件事情沒有關
    係，他在車裡睡覺，他不認識被告劉（俊山）」「被告李（
    長榮）說他認識我的小舅子，要我放他走，他有案底，希望
    我放他走」「（問：你是否有跟綽號阿明的人發生衝突？）
    答：我不曾跟別人發生衝突，因為生意人以和為貴」問「你
    是否曾跟被告劉（俊山）相約要借錢的事？」「這五年林勝
    吉一直要我再雇用他，但他姊姊跟我說不能再雇用他，因為
    林勝吉的品行有問題，林勝吉有到建國市場別的攤位應徵，
    工作過一小段時間，在這五年期間，林勝吉很少來找他姊姊
    」「（問：你說被告劉俊山因為案發當天冷，用圍巾圍住口
    鼻講話小聲，為何你聽到被告劉俊山講他要你的皮包？）答
    ：我有聽到他說要我的皮包，因為距離很近，中間約隔一個
    人的距離」「我已經開好鎖站起來，被告劉（俊山）跟我說
    要皮包，被告劉（俊山）的槍是指著地上，所以我覺得被告
    劉（俊山）不是要傷害我」「被告劉（俊山）有槍我還不敢
    打他，後來被告劉（俊山）從包包裡拿出噴霧器要噴我，我
    覺得那支槍應該有問題，不然就是假的，剛好我手上有大鎖
    ，我就趁被告劉（俊山）還來不及用噴霧器噴我時，拿大鎖
    敲被告劉（俊山）的頭」「我第一次遇搶嚇到，猶豫要不要
    給他，心裡想說到底要不要給他，又想到二位同仁就快要到
    了，如果等同仁到是不是對方就不會搶了，可以保住我的皮
    包」「一開始是嚇到呆住了，我也不是很有勇氣，只是當初
    拿槍指著我，結果你不用槍而用噴霧，如果扭打也不一定輸
    ，對方也可能會跑走，皮包能保住就好了」「憑良心講，如
    果對方拿槍，我會害怕，會將皮包交出來，問題是對方又拿
    出噴霧，我才覺得如果是扭打不一定會輸，且扭打會花一段
    時間，我的同仁就會到場，對方可能會跑掉，我還是可以保
    住我的皮包，對方拿槍我確實很害怕，直到對方拿出噴霧我
    才比較不害怕，是事後警方跟我說那支槍是真的，我才怕到
    軟腳」「當下被告劉（俊山）拿槍要我的皮包時，我會害怕
    ，所以嚇到愣住，竟然有人要搶我的皮包，但沒多久，被告
    劉（俊山）竟拿出噴霧，我就比較不害怕，想說拿噴霧要噴
    我，如果我被噴到要怎麼辦，如果扭打我不一定會輸」等語
    。
  2.依告訴人之證述，參酌下列證據足認被告劉俊山確有強盜之
    犯行
  (1)被告劉俊山於99年1月15日警詢時供述：「（問：你與李長
    榮當時駕駛何交通工具？由何人提議？由何人選定對象下手
    行搶？如何分工？）答：李長榮駕駛1部黑色TOYOTA 自小客
    車。由我提議，我當時跟他講說要去找賣豬肉的。因為之前
    我有聽過李長榮等人有在討論被害人，所以我就找李長榮前
    往現場，我當時在現場等待被害人的出現，當時被害人要牽
    機車時我就下車後往車子後方找被害人，看見被害人時我就
    將放在背包內的手槍拿出來，將手槍對準被害人，我瞄準被
    害人第1、2次時，他有閃了2次，第3次瞄準時被害人，被害
    人就衝向我，然後我與被害人就打起來，被害人將我壓制在
    地上，然後我就掙脫逃跑離開現場，手槍也留在現場。我叫
    李長榮開車載我去找那位賣豬肉的（即被害人朱晉昌），到
    了現場等候約30分鐘，被害人到時我就下車動手」等語（警
    卷第6頁至第10頁）；並有案發現場遺留之改造手槍1支（含
    彈匣1個）、子彈4顆、眼鏡1支、瓦斯噴霧劑1罐、涼鞋1雙
    、T字扳手1支、圍巾1條、背包1個、改造手槍2支、子彈8顆
    、霰彈槍子彈1顆等物扣案可資佐證。
  (2)告訴人於偵查中及原審審理時均一致證稱被告劉俊山曾出言
    要其將皮包交出，徵諸被告劉俊山持槍之目的如僅係教訓告
    訴人而非為強盜告訴人之財物，告訴人自可任令被告劉俊山
    教訓後即離去，豈有於察覺被告劉俊山所持槍彈有異狀時，
    冒險與被告劉俊山搏鬥之理，足見告訴人證述被告劉俊山持
    槍係為強盜財物，並出言要其將皮包交出乙節，應與事實相
    符。
  (3)被告劉俊山雖辯稱：其係受綽號「阿明」者之，前往教訓告
    訴人，並無強盜犯意云云，然查：被告劉俊山於99年1月15
    日偵查中之供稱：「（問：當天你找對方目的為何？）答：
    他之前罵我朋友，我朋友說這個人真的很囂張，我不認識被
    害人，是人家跟我說他會在那邊出現」「（問：你有無看過
    你朋友講的人？）答：沒有。我只知道朋友說他會在那邊出
    現」「（問：你如何確定對方就是你朋友講的人？）答：我
    不確定」「（問：既然不確定，為何一開始就把槍拿出來對
    著被害人？）答：我有拿槍對著他，但只是要嚇嚇他」「（
    問：你朋友有無告訴你對方叫什麼名字？）答：沒有。他有
    形容對方的長相，高高的，差不多3、4點會出現在那邊，騎
    摩托車」「（問：你朋友的姓名？）答：阿明，平常都是在
    網咖，阿明說這個人很囂張，叫我去教訓他，這件事我還來
    不及跟警察說」等語（見99年度偵字第1773號第22-26頁）
    ；再於原審99年3月12日訊問時供稱：「承認有持手槍去找
    被害人的事實，但我的意思不是要去搶被害人，是一個苗栗
    叫阿明的朋友要我去教訓被害人，我本來就不認識被害人，
    阿明只跟我說明時間、地點，叫我去嚇被害人，阿明是99年
    1月10日上午在太原路大都會網咖當面跟我提起，我有跟阿
    明買安非他命、海洛因，是因為買毒品才欠阿明錢，我欠阿
    明約一萬多元，我只是情義上幫忙阿明去嚇被害人，阿明當
    初跟我說如果看到被害人就扁他、修理他，但沒有說怎麼修
    理被害人，也沒有叫我帶刀帶槍前往，我有問阿明與被害人
    有何過節，阿明說被害人很囂張，是我自己認為他們有過節
    ，但阿明沒有跟我講得很清楚，阿明也沒有說要傷他或搶他
    的錢，阿明只跟我說被害人在賣豬肉，且被害人會在固定的
    時間，開車到案發地點去換摩托車，車子的型式只提到是小
    型的紅色摩托車，汽車部分沒有提到廠牌、車牌，並且說被
    害人會在凌晨三、四點的時候會在案發地點出現換車，阿明
    在1月10日上午10點多有開車在我到案發地點，後火車站那
    邊，去確認地點，我有答應阿明的請求，在場的只有我跟阿
    明，沒有其他人聽到」等語（見原審卷一第25-27頁）；然
    於本院行準備程序時改稱：「阿明」向伊表示，告訴人積欠
    「阿明」毒品錢2、3萬元，如果可以的話，伊希望直接將錢
    要回來，但是還沒有講到話，就被告訴人以機車大鎖打到頭
    等語，被告劉俊山前後就動機之供述，前後並非一致。且遍
    觀全卷，除被告劉俊山之供述外，並無其他證據顯示確有「
    阿明」其人，被告劉俊山自警詢、偵查、原審至本院審理時
    ，始終未能提出綽號「阿明」之真實年籍或聯絡方式供本院
    調查。參以：I告訴人係駕駛汽車至該處換乘機車前往建國
    市場，所騎乘之機車顏色為黑色，業據告訴人於原審審理時
    證述明確（原審卷一第105頁），顯與被告劉俊山辯稱阿明
    指示與其有糾紛之對象所騎乘機車顏色為紅色不符；II被告
    劉俊山自承未見過告訴人，且綽號「阿明」男子亦未交付告
    訴人相關資料或偕同被告劉俊山前往指認告訴人，而僅提供
    告訴人係在市場賣肉、出入地點、時間及駕駛不詳廠牌與車
    牌之汽車至市場換騎紅色機車等資料，徵諸臺中市建國市場
    為一大型生鮮蔬果批發市場，每日在市場內販售生鮮之攤商
    及前往批發採購之人數以千計，被告劉俊山僅據綽號「阿明
    」男子提供之時間、地點，即可分辨認定告訴人係與綽號「
    阿明」男子有糾紛之人，又綽號「阿明」男子僅指示被告劉
    俊山前往教訓與其有糾紛之肉商，但未說明教訓程度，被告
    劉俊山卻攜帶具殺傷力之改造手槍及子彈到場，此均顯有悖
    經驗法則；III被告劉俊山於警詢及偵查中均自承抵達現場後
    ，約等待半小時以上告訴人始抵達，惟在被告劉俊山等待之
    半小時期間，行經人車非僅告訴人1人，在該處燈光昏黃黎
    明未至之際，何以被告劉俊山獨認告訴人係阿明所指對象，
    且依前開被告劉俊山於偵訊時所供：「（問：你不確定朱晉
    昌是否為『阿明』說賣豬肉的人，為何不問朱晉昌是否為賣
    豬肉的？）當時我一直拿槍對他比兩次，沒有講話，告訴人
    就一直走過來，突然間就打起來，我要拿噴霧噴他也來不及
    ，頭就被敲了」等語（99年度偵字第1773號卷第46頁至第48
    頁），被告劉俊山持槍下車後，並未開口質問告訴人是否與
    阿明有糾紛，反先持槍指向告訴人，且告訴人亦指稱被告劉
    俊山持槍強盜之時間，即每日約4時許，其與另2位同在建國
    市場之攤商先後會抵達，但抵達順序不一定，何以被告劉俊
    山獨挑當日先抵達之告訴人強盜而非以其他攤商為對象，足
    見被告辯稱係受綽號阿明之託前往教訓與之有糾紛之告訴人
    乙節，純係托詞，不足為被告劉俊山有利之認定。
  (4)被告劉俊山及辯護人辯稱：朱晉昌於劉俊山持槍時並未感害
    怕，亦未因而交付皮包，且於劉俊山尚未出言交談前即持機
    車大鎖毆打劉俊山，足見尚未達不能抗拒程度，應無成立加
    重強盜罪餘地云云。惟按強盜罪所施用之強暴脅迫，須足使
    被害人喪失意思自由，並達於不能抗拒之程度，始足當之。
    至其是否已達於使人不能抗拒之程度，則應就客觀具體之情
    狀加以判斷；又強盜罪之強暴、脅迫，以所施用威嚇之程度
    ，客觀上足以壓抑被害人之意思，至使不能抗拒為已足，至
    施用之威嚇手段，客觀上是否足以壓抑被害人之意思自由，
    應依一般人在同一情況下，其意思自由是否因此受壓制為斷
    ，不以被害人之主觀意思為準。經查，告訴人於偵查及原審
    審理時一致指稱係見被告劉俊山持槍出言要其交出皮包後，
    又取出瓦斯噴霧劑，認為被告劉俊山所持槍枝可能故障或有
    問題，始持機車大鎖反抗，於被告持槍強盜時，仍會害怕而
    不敢反抗等語，並於原審審理時結證稱：「（問：你看到被
    告劉有槍你就打被告劉嗎？）答：不是，被告劉有槍我還不
    敢打他，後來被告劉從包包裡拿出噴霧器要噴我，我覺得那
    支槍應該有問題，不然就是假的，剛好我手上有大鎖，我就
    趁被告劉還來不及用噴霧器噴我時，拿大鎖敲被告劉的頭」
    「（問：請求提示同上卷同頁倒屬第十行，檢察官問你害不
    害怕，你說一開始還好...，不會跟他打等語，請問當時你
    是否不害怕？）答：我當時愣住，不知道什麼是害怕，我當
    時只想著不可以將皮包給被告劉，因為裡面有很重要的證件
    ，但事後想來會害怕」「（問：你說一開始你愣住，你當時
    猶豫要不要將皮包交出去，你當時為何會猶豫？）答：我第
    一次遇搶嚇到，猶豫要不要給他，心裡想說到底要不要給他
    ，又想到二位同仁就快要到了，如果等同仁到是不是對方就
    不會搶了，可以保住我的皮包」「（問：所以你不是不害怕
    ，而是你嚇到呆住了，是否如此？）答：一開始是嚇到呆住
    了，我也不是很有勇氣，只是當初拿槍指著我，結果你不用
    槍而用噴霧，如果扭打也不一定輸，對方也可能會跑走，皮
    包能保住就好了」「（問：你一開始無法確認對方的槍有問
    題，是等對方拿出噴霧你才這樣懷疑？）答：是」「（問：
    一開始對方拿出槍，你是有受到脅迫，是否如此？）答：也
    不是說脅迫，一開始當然會害怕，嚇到愣住」「（問：你在
    九九年二月三日偵訊時說，如果怕的話不會跟他打，你到底
    怕不怕？）答：憑良心講，如果對方拿槍，我會害怕，會將
    皮包交出來，問題是對方又拿出噴霧，我才覺得如果是扭打
    不一定會輸，且扭打會花一段時間，我的同仁就會到場，對
    方可能會跑掉，我還是可以保住我的皮包，對方拿槍我確實
    很害怕，直到對方拿出噴霧我才比較不害怕，是事後警方跟
    我說那支槍是真的，我才怕到軟腳」「（問：聽你這樣說，
    你一開始認為你的二位同仁就快到了，你想拖延時間，一開
    始被告劉槍指著地上，但卻不用槍，拿出噴霧器，你才覺得
    槍有問題，這樣你是否沒有害怕？）答：當下被告劉拿槍要
    我的皮包時，我會害怕，所以嚇到愣住，竟然有人要搶我的
    皮包，但沒多久，被告劉竟拿出噴霧，我就比較不害怕，想
    說拿噴霧要噴我，如果我被噴到要怎麼辦，如果扭打我不一
    定會輸」「（問：是否有想要交出皮包？）答：沒有想交出
    皮包，所以才會想拖延戰術。如果我害怕，就會交出皮包，
    但如果用槍指著我，我可能就會交出皮包，但被告劉竟然拿
    出噴霧器，我就產生懷疑」等語。依告訴人上開證言，被告
    劉俊山持槍並出言要告訴人交出皮包之脅迫行為，在客觀上
    已足以壓抑告訴人之意思自由，而達不能抗拒之程度至明，
    被告及辯護人所辯，顯與事實不合，難予採信。
  (5)綜合上述，被告劉俊山與告訴人朱晉昌素昧平生，彼此無任
    何恩怨，被告劉俊山竟於凌晨時分攜帶大批槍械，於案發現
    場等候，且於告訴人出現後，即以手持之槍枝直指被告，要
    求交出皮包，且另持用瓦斯噴霧器，其有強盜之犯意及行為
    甚明。此外，復有改造手槍3支、子彈5顆、瓦斯噴霧劑1罐
    、霰彈槍子彈1顆可資佐證，事證明確被告劉俊山共同持槍
    彈強盜未遂之犯行應堪認定。
  3.依告訴人之證述，參酌下列證據足認被告李長榮確有強盜之
    犯行
  (1)被告劉俊山於99年1月15日警詢時供稱：「（問：你與李長
    榮當時駕駛何交通工具？由何人提議？由何人選定對象下手
    行搶？如何分工？）答：李長榮駕駛1部黑色TOYOTA自小客
    車。由我提議，我當時跟他講說要去找賣豬肉的。因為之前
    我有聽過李長榮等人有在討論被害人，所以我就找李長榮前
    往現場，我當時在現場等待被害人的出現，當時被害人要牽
    機車時我就下車後往車子後方找被害人，看見被害人時我就
    將放在背包內的手槍拿出來，將手槍對準被害人，我瞄準被
    害人第1、2次時，他有閃了2次，第3次瞄準時被害人，被害
    人就衝向我，然後我與被害人就打起來，被害人將我壓制在
    地上，然後我就掙脫逃跑離開現場，手槍也留在現場。我叫
    李長榮開車載我去找那位賣豬肉的（即被害人朱晉昌），到
    了現場等候約30分鐘，被害人到時我就下車動手」等語，已
    見前述，並有案發現場遺留之改造手槍1支（含彈匣1個）、
    子彈4顆、眼鏡1支、瓦斯噴霧劑1罐、涼鞋1雙、T字扳手1支
    、圍巾1條、背包1個、改造手槍2支、子彈8顆、霰彈槍子彈
    1顆等物扣案可資佐證。
  (2)被告李長榮與告訴人之小舅子林勝吉係舊識且見過告訴人，
    李長榮於被告劉俊山逃離現場後，向告訴人表示，伊認識其
    小舅子林勝吉，請求讓其離開現場等情，已據證人即告訴人
    朱晉昌證述明確，並為被告李長榮所肯認，足見李長榮於案
    發前即認識、知悉告訴人甚明。參酌：I被告劉俊山於警詢
    時所供「因為之前我有聽過李長榮等人有在討論被害人，所
    以我就找李長榮前往現場」等語；II被告李長榮於偵查中供
    稱：當天與劉俊山約在「闊嘴」天祥街住處，劉俊山由友人
    駕車送到後，就由伊開車載劉俊山前往建國市場附近（見偵
    卷第6頁至第10頁）等語。而被告劉俊山於偵查中亦供稱：
    當天先以電話詢問李長榮是否開車，及要李長榮載伊到後火
    車站，並告知李長榮到「闊嘴」住處會合（見偵卷第65頁至
    第67頁）。嗣於原審訊問時供稱：當天以電話詢問李長榮是
    否開車，並告知李長榮到「闊嘴」住處會合後載伊到後火車
    站，朋友駕車送伊至「闊嘴」住處後，由李長榮駕車載伊到
    後火車站等語（見原審卷一第26頁）。於原審審理時證稱：
    在案發前一天晚上11、12點時打給李長榮，問他是否有空能
    來載伊，當天就約在闊嘴天祥街住處見面」等語（見原審卷
    二第41頁）。顯見，因被告劉俊山並不認識告訴人，而於強
    盜告訴人當日事先即以電話與認識告訴人之被告李長榮連絡
    會合時間地點，再由被告李長榮駕車載被告劉俊山前往建國
    市場等待告訴人伺機強盜告訴人，否則果如被告劉俊山所辯
    至建國市場找告訴人純為代「阿明」教訓告訴人而非與被告
    李長榮共謀強盜告訴人財物，則被告劉俊山逕由友人載至建
    國市場附近即可，何須大費周章先由其他友人載至闊嘴住處
    ，再由被告李長榮載至建國市場附近等待告訴人，足見被告
    劉俊山於警詢供稱曾聽聞被告李長榮提及告訴人背景，而與
    被告李長榮共謀強盜告訴人，並於上開時間共乘汽車到上開
    地點等待告訴人出現後，強盜告訴人財物乙節，應與事實相
    符。
  (3)被告李長榮辯稱：載劉俊山抵達現場後，因疲倦而將座椅打
    平在車上睡覺，不知劉俊山下車後之行為，後因聽到有人喊
    搶劫始下車察看，並未參與強盜犯行云云。惟查，被告劉俊
    山於原審99年3月12日訊問時供稱：「（問：從你搭上李長
    榮的車後，到抵達後火車站案發地點之期間，你和李長榮有
    何互動？）沒有，我只是向李長榮報路，抵達案發地點之後
    ，我本來坐在副駕駛座，請李長榮再等一下，因為朋友還沒
    來，隔了十分鐘後我就下車抽煙，之後改坐到駕駛座後方，
    之後又等了約二、三十分鐘才看到有人開車過來，並且走近
    停在案發地點的一台小型的紅色摩托車，我就想說應該是這
    個人，我就下車」等語（見原審卷一第26頁）。於原審審理
    時證稱：「（問：到了案發現場你跟被告李在現場做了什麼
    ？）約三點多到現場，我們停在復興東路路邊，我就說等一
    下要等我朋友來，被告李在駕駛座，我本來坐在副駕駛座，
    等了十幾分鐘我先下車抽煙，抽一抽我又上車，換在左後座
    ，被告李問我說還要等很久嗎，他就坐著等，並沒有把座椅
    放平，我跟他講說不好意思再等一下，後來我有看到被害人
    要去牽機車我才下車」等語。由被告劉俊山上開供述、證述
    所示，被告劉俊山在等待告訴人出現前，原坐於副駕駛坐，
    嗣下車抽煙後，再坐進駕駛坐後方的位置，被告李長榮辯稱
    在等待告訴人出現期間係將駕駛座坐椅打平在車上睡覺，未
    參與強盜犯行云云，難認為屬實，所辯不足採信。
  (4)被告李長榮又辯稱：下車後看到劉俊山被人壓倒在地，嗣後
    劉俊山逃離現場，伊被朱晉昌及路人攔下，伊解釋在車上睡
    覺，不知劉俊山下車作何事，後來認出朱晉昌係友人的小舅
    子，因伊有案在身怕被牽連，而於徵得朱晉昌允諾後始離開
    現場，並未倒車離開，亦未參與強盜犯行云云。惟查，告訴
    人於原審審理時證稱：「（問：請說明被害過程？）……當
    我跟被告劉扭打，被告劉被我壓在地上，剛好有一對情侶或
    夫妻的路人經過，我攔下他們請他們報案，過不久，我已經
    沒有體力，被告劉就掙脫逃跑，在旁邊有一輛車要倒退，我
    那時還不知道駕駛是被告李，我就跟報案的路人說不能讓他
    離開，幫我攔下，被告李就下車，被告李跟我說他認識我小
    舅子，要我放他走，我心想你既然認識我小舅子為何要搶我
    ，有事等警察來了再跟警察講，就在我跟被告李談話時，遠
    遠的警車就開來了，被告李看到警車就趁機跑走」「（問：
    既然你沒有親眼看到被告劉是從被告李的車出來，你為何會
    想要去攔被告李的車子？）當時是憑著我的直覺去做，認為
    被告劉是從被告李的車子旁邊出來，我覺得不會那麼剛好，
    且被告劉一跑走，被告李也跟著要開車走，不可能會那麼恰
    巧」「（問：被告李何時從車子裡出來？）被告劉跑掉後」
    「（問：當時是否已經將被告李的車子攔住？）被告李當時
    在倒車，二位路人幫我報案時，我的另外二位同仁也過來，
    我告訴那二位同仁幫我攔住被告李的車，不可以讓車內的人
    跑掉，我和我的同仁攔住被告李的車後，被告李才下車」「
    （問：被告李下車後你有無跟被告李對話？）我有跟被告李
    說你不能走」「（問：你有質疑被告李是被告劉的同夥？）
    我的直覺是，但我只叫被告李不能走，要等警察來，他就說
    他與被告劉的這件事情沒有關係，他在車裡睡覺，他不認識
    被告劉」「（問：被告李跟你說他不認識被告劉，你就說要
    等警察來，你還有無說什麼話？）被告李說他認識我的小舅
    子，要我放他走，他有案底，希望我放他走」「（問：案發
    現場那麼多人，也將被告李攔下，為何被告李還跑掉？）當
    時有二位路人，他們可能怕捲入，所以就先走，當時就剩下
    我跟我的二位同仁在場，當時被告李下車後，我和被告李在
    談話，並沒有抓住被告李，遠遠看到警車來，被告李就跑走
    了」等語。由上開告訴人之證言所示，被告李長榮於被告劉
    俊山被壓制後逃離現場時，曾一度倒車欲離開現場，後因被
    告訴人及路人攔下始無法逃離，且被告李長榮於下車後否認
    認識被告劉俊山，並一再央求告訴人讓其先離開，嗣後見警
    車抵達時趁告訴人不注意之際逃離現場等情，與被告李長榮
    所辯情節不符，苟被告李長榮未與被告劉俊山共犯強盜犯行
    ，僅係單純載被告劉俊山到現場，且期間均在車上睡覺，被
    告李長榮豈須否認認識被告劉俊山，復急於離開現場，且於
    見警車抵達時，趁告訴人不注意之際逃離現場之理，足見被
    告李長榮所稱未參與強盜犯行，不知被告劉俊山下車係強盜
    告訴人財物，期間均在車上睡覺之辯詞，顯與事實不符，不
    足採信。
  (5)被告李長榮復辯稱：劉俊山在「闊嘴」住處上車時，曾攜帶
    數個袋子上車，伊不知劉俊山攜帶何物上車，更不知劉俊山
    有攜帶槍彈下車，在劉俊山逃離現場後，伊下車時始看到地
    上有手槍與子彈云云。惟查，被告劉俊山於99年1月15日警
    詢中供稱：「（問：你將手槍、子彈等物品帶上車內分別放
    在背包內及右前座車門旁置物箱前，李長榮是否知道？）我
    在車上有拿出1枝手槍他有看到」（見警卷第6頁至第10頁）
    。於偵訊中供稱：「（問：你將槍跟子彈放在右前座車門跟
    背包裡面，李長榮是否知情？）我不知道，我在副駕駛座將
    槍拿出來，先放在旁邊，之後再拿我要帶下車的那一支，那
    一支當時是沒有包起來的，再將槍放在包包裡，另外還拿了
    防狼噴霧器」「（問：警察問妳時，你表示在車上拿出一支
    槍，李長榮有看到？）他應該有看到」等語（見偵卷第65頁
    至第67頁）。由被告劉俊山上開供述及證述，被告劉俊山於
    上車後持槍下車前曾將所攜帶之手槍取出置於旁邊，再取出
    下車時要攜帶之手槍，當時被告李長榮均曾親見，足見被告
    李長榮辯稱不知被告劉俊山有攜帶槍彈及持槍彈下車強盜告
    訴人乙節，顯為事後卸責之詞，不足採信。
  (6)綜上，被告李長榮上開所辯均與事實不符，未堪採信，此外
    ，復有改造手槍3支、子彈5顆、瓦斯噴霧劑1罐、霰彈槍子
    彈1顆可資佐證，事證明確，被告李長榮共同持槍彈強盜未
    遂之犯行應堪認定。
四、論罪部分
  (一)按可發射子彈具有殺傷力之改造手槍、制式及非制式子彈為
    槍砲彈藥刀械管制條例所管制之物品，非經許可不得持有、
    寄藏。核被告劉俊山就犯罪事實二所為，係犯槍砲彈藥刀械
    管制條例第8條第4項之未經許可寄藏可發射子彈具有殺傷力
    之改造手槍罪、同條例第12條第4項之未經許可寄藏子彈罪
    。按未經許可持有槍、彈、零件，其持有之繼續為行為之繼
    續，至持有行為終了時均論為一罪，不得割裂。則包括持有
    之寄藏該槍、彈、零件之行為，自亦為行為之繼續，其犯罪
    之完結須繼續至寄藏行為終了時為止，均只論為一罪而不得
    割裂。復按寄藏與持有，均係將物置於自己實力支配之下，
    僅寄藏必先有他人之持有行為，而後始為之受寄代藏而已，
    故寄藏之受託人代為保管，其保管本身，亦屬持有，然此之
    持有係受寄之當然結果，法律上自宜僅就寄藏行為為包括之
    評價，不應另就持有予以論罪（最高法院74年臺上字第34
    00號判例參照）。被告劉俊山同一之寄藏行為同時觸犯前開
    二罪名，為想像競合犯，依刑法第55條之規定，從一重之寄
    藏可發射子彈具有殺傷力之改造手槍罪處斷。
  (二)次按強盜罪之強暴、脅迫，以所施用威嚇之程度，客觀上足
    以壓抑被害人之意思，至使不能抗拒為已足。至施用之威嚇
    手段，客觀上是否足以壓抑被害人之意思自由，應依一般人
    在同一情況下，其意思自由是否因此受壓制為斷，不以被害
    人之主觀意思為準（最高法院87年度台上字第3705號判決意
    旨參照）；又刑法第321條第1項第3款所謂之「攜帶兇器」
    ，其兇器種類並無限制，凡客觀上足以對人之生命、身體、
    安全構成威脅，具有危險性之兇器均屬之。被告李長榮、劉
    俊山持以強盜之手槍及子彈，均具殺傷力，堪認足以對人之
    生命、身體構成威脅，自屬兇器。又本件被告李長榮、劉俊
    山二人基於強盜之犯意，持客觀上對人之生命構成威脅、具
    有危險性之手槍及子彈，脅迫告訴人交付皮包，自已達到不
    能抗拒之程度甚明。核被告李長榮就犯罪事實三部分，係犯
    槍砲彈藥刀械管制條例第8條第4項之未經許可持有其他可發
    射子彈具有殺傷力之槍枝罪及同條例第12條第4項之未經許
    可持有子彈罪、刑法第330條第1項之之攜帶兇器加重強盜未
    遂罪；被告劉俊山就犯罪事實三部分，係犯刑法第330條第1
    項之之攜帶兇器加重強盜未遂罪。又「寄藏」乃受人委託代
    為保管之意，其保管之本身所為之「持有」，既係「寄藏」
    之當然結果，法律上自宜僅就「寄藏」行為為包括之評價，
    不應另就「持有」予以論罪，故雖被告劉俊山就犯罪事實三
    所示持有本案槍彈行為與被告李長榮有犯意聯絡、行為分擔
    ，但因被告劉俊山持有本案槍彈行為已包括評價於寄藏行為
    內，僅應論以寄藏本案槍彈，不再論以共同持有本案槍彈。
    被告李長榮、劉俊山就上開加重強盜未遂犯行，有犯意聯絡
    與行為分擔，應論以共同正犯。被告李長榮、劉俊山已著手
    於強盜犯罪行為之實行而不遂，為未遂犯，爰依刑法第25條
    第2項規定減輕其刑。又被告李長榮、劉俊山係以一同時持
    有上開槍枝、子彈之行為及持槍加重強盜未遂行為，致同時
    觸犯上開三罪名，屬想像競合犯，應依刑法第55條規定，從
    較重之加重強盜未遂罪處斷（公訴人就被告李長榮部分，雖
    漏引槍砲彈藥刀械管制條例第8條第4項之未經許可持有其他
    可發射子彈具有殺傷力之槍枝罪及同條例第12條第4項之未
    經許可持有子彈罪，惟起訴書犯罪事實欄既已記載，本院自
    應併予審理）。
  (三)再按未經許可持有槍枝、子彈，其持有之繼續，為行為之繼
    續，亦即一經持有該槍彈，罪即成立，至其有行為終了時，
    均論為一罪，不得割裂，若以之犯他罪，兩罪間之關係如何
    ，端視開始持有之原因為斷，如早已非法持有槍、彈，後另
    起意犯罪，應以數罪併罰論處。必因意圖犯某罪而持有槍、
    彈之後，果以之犯該罪，兩罪間始有牽連犯之適用（最高法
    院93年度台上字第187號判決參照）。本件被告劉俊山於97
    年6、7月間未經許可寄藏上開槍、彈，嗣於99年1月11日另
    起犯意持之強盜，被告劉俊山所犯上開各罪間，因犯意各別
    ，行為互殊，應予分論併罰。
  (四)末查被告李長榮、劉俊山有如事實欄所述之前案刑事犯罪執
    行紀錄，有臺灣高等法院被告前案紀錄表2份附卷可稽，其
    等於上開有期徒刑執行完畢後5年內，故意再犯本案有期徒
    刑以上之罪，均應依刑法第47條第1項之規定，論以累犯，
    並均加重其刑，並均與前述未遂犯之減輕事由，先加後減。
五、原審因而適用刑事訴訟法第299條第1項，槍砲彈藥刀械管制
    條例第8條第4項、第12條第4項，刑法第11條前段、第28條
    、第330條第2項、第1項、第25條第2項、第55條、第47條第
    1項、第42條第3項、第51條第5款、第38條第1項第1款、第2
    款等規定，並審酌被告劉俊山教育程度為國小畢業，明知未
    經許可不得寄藏槍、彈，竟仍受託寄藏上開改造手槍及子彈
    ，其犯罪動機實屬可議，又被告李長榮教育程度為高中畢業
    ，被告二人正值年輕壯年，不思靠自己勞力取財，因缺錢花
    用，遂挺而走險，持槍脅迫告訴人強盜財物，對於整體社會
    法秩序之危害甚鉅，惡性非輕，且犯後被告劉俊山坦承寄藏
    手槍、子彈犯行，但被告李長榮、劉俊山均否認共同加重強
    盜未遂犯行，及強盜結果並未獲得財物，並兼衡其教育、智
    識程度、生活狀況等一切情狀，各量處如原審判決主文所示
    之刑，罰金部分並諭知易服勞役之折算標準，就被告劉俊山
    部分並定其應執行之刑；並就附表一、二所示之改造手槍4
    支、制式子彈11顆（原扣得制式子彈16顆，其中5顆業經試
    射滅失；另非制式子彈及霰彈槍子彈亦因試射而滅失），依
    刑法第38條第1項第1款規定宣告沒收。扣案瓦斯噴霧劑1罐
    ，係被告劉俊山所有且供共同犯加重強盜罪所用之物，依同
    法第38條第1項第2款規定沒收，其認事用法核無違誤，量刑
    亦屬允當，被告二人上訴意旨猶執陳詞否認犯罪，其等之上
    訴均為無理由，應予駁回。
六、不另為無罪之諭知部分：
  (一)公訴意旨另以被告劉俊山明知具有殺傷力之子彈1顆（於99
    年1月11日凌晨4時許，在臺中市○○○路與樂業路口強盜案
    現場，原扣得非制式子彈12顆，經2次鑑定結果僅5顆具有殺
    傷力，檢察官起訴書記載具有殺傷力之非制式子彈6顆），
    係槍砲彈藥刀械管制條例所管制之彈藥，非經主管機關許可
    ，不得寄藏、持有，竟基於未經許可寄藏具有殺傷力之子彈
    之犯意，於97年6月、7月間，在臺中市○○區○○路2號之
    住所，受陳正二之委，代為保管具有殺傷力之非制式子彈1
    顆後，即基於寄藏前開具殺傷力之改造手槍及子彈之犯意，
    將上開非制式子彈1顆在家中而非法持有，因認被告劉俊山
    此部分涉犯槍砲彈藥刀械管制條例第12條第4項之寄藏具有
    殺傷力之子彈罪嫌云云。
  (二)按犯罪事實應依證據認定之，無證據不得認定其犯罪事實；
    又不能證明被告犯罪者，應諭知被告無罪之判決，刑事訴訟
    法第154條第2項、第301條第1項分別定有明文。而事實之認
    定，應憑證據，如未發現相當證據或證據不足以證明，自不
    能以推測或擬制之方法，為裁判基礎（最高法院40年臺上字
    第86號判例參照）。再認定不利於被告之事實，須依積極證
    據，苟積極證據不足為不利於被告事實之認定時，即應為有
    利於被告之認定，更不必有何有利之證據（最高法院30年上
    字第816號判例參照）；又所謂「積極證據足以為不利被告
    事實之認定」係指據為訴訟上證明之全盤證據資料，在客觀
    上已達於通常一般之人均不致於有所懷疑，而得確信被告確
    曾犯罪之程度，若未達到此一程度，而有合理懷疑之存在時
    ，即無從為有罪之認定（最高法院76年台上字第4986號判例
    參照）。從而，認定被告有罪之證據，定需達到使事實審審
    判之法官有「確信」之心證時，方得為被告有罪之判斷，若
    依負追訴犯罪職責之檢察官所提出之證據，尚無法使事實審
    法官有此程度之心證時，因法院僅有調查而無蒐集證據之義
    務（最高法院91年度台上字第5846號判決參照），且檢察官
    於訴訟上應負提出證據及說服之實質舉證責任，倘現存卷內
    證據尚未達有罪程度之確信時，自應為有利於被告之認定，
    最高法院亦著有92年台上字第128號判例可資參照。
  (三)公訴人認被告涉有寄藏上開具有殺傷力非制式子彈1顆之犯
    行，無非以扣案之上開具有殺傷力非制式子彈1顆及內政部
    警政署刑事警察局99年2月5日刑鑑字第0990009137號鑑定書
    為其主要論據。
  (四)經查：99年1月11日凌晨4時許，在臺中市○○○路與樂業路
    口強盜案現場，扣得非制式子彈12顆，經2次鑑定結果僅5顆
    具有殺傷力，其餘均不具殺傷力，此有內政部警政署刑事警
    察局99年2月5日刑鑑字第0990009137號鑑定書、99年3月10
    日刑鑑字第0990031638號函、99年10月27日刑鑑字第099014
    5039號函附卷可稽，此情已足認定。是此部分子彈既經實際
    試射結果認無殺傷力，即難認被告劉俊山寄藏、持有該顆子
    彈之行為，違反槍砲彈藥刀械管制條例第12條第4項之寄藏
    子彈罪。又此該部分與前揭被告劉俊山論罪科刑之寄藏手槍
    、子彈部分，有刑法第55條想像競合犯裁判上一罪關係，爰
    不另就此部分為無罪之諭知，附此敘明。
七、據上論斷，應依刑事訴訟法第三百六十八條，判決如主文。
本案經檢察官王雪惠到庭執行職務。
中    華    民    國  100    年    5    月      4     日
            刑事第四庭    審判長法  官  洪  耀  宗
                                法  官  林  清  鈞
                                法  官  劉  登  俊
以上正本證明與原本無異。
如不服本判決應於收受送達後十日內向本院提出上訴書狀，其未
敘述上訴理由者，並得於提起上訴後十日內向本院補提理由書（
均須按他造當事人之人數附繕本）「切勿逕送上級法院」。
                                書記官  張  惠  彥
中    華    民    國   100    年    5     月    4     日
附表一：
┌───┬───────────┬────────────────┐
│編號  │槍枝管制編號          │鑑定文號                        │
├───┼───────────┼────────────────┤
│１    │改造手槍1枝（槍枝管制 │內政部警政署刑事警察局99年2月5日│
│      │編號0000000000）      │刑鑑字第0990009137號鑑定書      │
├───┼───────────┼────────────────┤
│２    │改造手槍1枝（槍枝管制 │同上                            │
│      │編號0000000000）      │                                │
├───┼───────────┼────────────────┤
│３    │改造手槍1枝（槍枝管制 │同上                            │
│      │編號0000000000）      │                                │
└───┴───────────┴────────────────┘
附表二：
┌───┬───────────┬────────────────┐
│編號  │槍枝管制編號          │鑑定文號                        │
├───┼───────────┼────────────────┤
│１    │改造手槍1枝（槍枝管制 │內政部警政署刑事警察局99年3 月16│
│      │編號0000000000）      │日刑鑑字第0990023874號鑑定書    │
├───┼───────────┼────────────────┤
│２    │制式子彈11顆          │內政部警政署刑事警察局99年1月7日│
│      │                      │刑鑑字第0980172035號鑑定書      │
└───┴───────────┴────────────────┘